臺灣屏東地方法院民事判決　　　　　　　 94年度訴字第183號
原　　　告　大眾商業銀行股份有限公司
　　　　　　　　　　　　地下1.
法定代理人　丙○○
訴訟代理人　甲○○
被　　　告　丁○
被　　　告　乙○○
上列當事人間塗銷所有權移轉登記事件，本院於民國94年10月20
日言詞辯論終結，判決如下：
    主  文
被告乙○○與被告丁○間就坐落屏東縣萬丹鄉○○段八十地號土
地所有權全部所為贈與之債權及物權行為應予撤銷。
被告丁○就前項土地，以贈與為原因，申請屏東縣屏東地政事務
所登記日期民國八十六年十二月八日，所為之所有權移轉登記應
予塗銷。
訴訟費用由被告負擔。
    事實及理由
一、被告經合法通知，均未於言詞辯論期日到場，核無民事訴訟
    法第386 條所列各款情形，爰依聲請由原告一造辯論而為判
    決。
二、原告主張：訴外人佳昇昌貿易股份有限公司（下稱佳昇昌公
    司）以被告乙○○為連帶保證人之一，自民國85年起多次向
    原告借款達新台幣（下同）28,833,526元（下稱系爭債務）
    ，因佳昇昌公司於86年10月起未按時繳息，原告迭次催討無
    效，於87年6 月6 日取得債權本金為28,833,526元之確定支
    付命令，經向本院聲請就佳昇昌公司、訴外人即佳昇昌公司
    法定代理人陳月鳳、佳昇昌公司連帶保證人李萬財、李萬群
    及被告乙○○之財產為強制執行，於93年6 月間執行完畢後
    ，尚有本金28,833,526元、利息17,564,911元、違約金3,74
    0,326 元，及自93年6 月5 日起至清償日止按年息9.82％、
    10.8％計算之利息暨違約金未清償。原告執行完畢後，於93
    年11月9 日向財政部高雄市國稅局新興稽徵所查詢被告乙○
    ○財產歸屬資料時，始知悉被告乙○○身為連帶保證人，負
    有清償義務，竟於明知無力清償系爭債務情況下，意圖脫產
    損害原告債權，而將其所有坐落屏東縣萬丹鄉○○段80地號
    土地（下稱系爭土地）贈與其妻即被告丁○，並於86年12月
    8 日辦畢所有權移轉登記。被告乙○○名下雖另有坐落屏東
    縣萬丹鄉○○段1626、1627、1640之1 地號土地；同鄉○○
    段717 、718 地號土地暨其上房屋（建號分別為同段82、18
    0 建號）；同鄉○○段693 地號土地；同鄉○○段396 、39
    7 地號土地，然上開房地均已設定高額抵押權，其價值顯不
    足以清償系爭債務，因此，被告乙○○上開無償行為，已導
    致原告債權受償發生重大困難。原告於93年11月9 日查詢被
    告乙○○財產歸屬資料時，始知上開詐害行為，未逾1 年除
    斥期間，爰依民法第244 條第1 項及第4 項之規定，訴請撤
    銷被告間就系爭土地所為之贈與債權行為及物權行為，及命
    被告丁○將系爭土地所有權登記塗銷以回復原狀等語。於本
    院聲明：求為判決如主文所示。
三、被告經合法通知，均未於言詞辯論期日到場，亦未提出書狀
    作何聲明及陳述。
四、原告主張訴外人佳昇昌公司以被告乙○○為連帶保證人之一
    ，自85年起多次向原告借款達28,833,526元，因佳昇昌公司
    於86年10月起未按時繳息，迭次催討無效，於87年6 月6 日
    取得債權本金為28,833,526元之確定支付命令，經向訴外人
    佳昇昌公司、陳月鳳、李萬財、李萬群及被告乙○○之財產
    為強制執行，於93年6 月間執行完畢，尚有本金28,833,526
    元、利息17,564,911元、違約金3,740,326 元，及自93年6
    月5 日起至清償日止按年息9.82％、10.8％計算之利息暨違
    約金未清償；又被告乙○○所有之系爭土地，係於86年12月
    8 日以贈與為登記原因，移轉登記予被告丁○等情，業據提
    出放款借據、進口結匯證實書、開發信用狀申請書、連帶保
    證書、債權憑證、土地登記謄本等資料為證（本院卷第8 至
    1 4 、95至106 頁），並經本院職權調取本院93年度執字第
    5415號卷核閱無誤，堪信為真實。是本院所應審究者為：(一)
    原告提起本件訴訟是否已逾除斥期間？(二)被告間無償贈與行
    為是否害及原告債權？茲分敘如下：
五、原告提起本件訴訟是否已逾除斥期間？
  (一)按前條撤銷權，自債權人知有撤銷原因時起，1 年間不行使
    ，或自行為時起，經過10年而消滅，民法第245 條定有明文
    ，而此所謂知有撤銷原因係指構成行使撤銷權要件之各事由
    而言，在無償行為，應自知有害及債權之事實時起算。
  (二)原告主張系爭債務雖自87年起即迭次催討，然因被告乙○○
    名下土地已由其他債權銀行設定高額抵押權，僅坐落屏東縣
    恆春鎮○○段137 之4 地號土地設定第一順位抵押權予原告
    ，該筆土地經原告多次拍賣，迄於93年5 月27日拍定，故原
    告乃於拍定後同年11月9 日向財政部高雄市國稅局新興稽徵
    所查詢被告乙○○財產歸屬資料，始知悉被告乙○○將系爭
    土地無償贈與被告丁○，原告於94年5 月30日起訴，並未逾
    1 年除斥期間，倘原告早得知上開詐害行為，豈有花費20餘
    萬元之執行費用卻不予訴追之理等情，業據提出財政部高雄
    市國稅局新興稽徵所93年11月9 日查詢單、土地登記謄本、
    本院93年度執字第5415號分配表、被告乙○○徵信調查報告
    等資料為證（本院卷第15至32、143 至144 頁），並經本院
    職權調取本院88年度執字第7760號卷、93年度執字第5415號
    卷宗查核，前開執行卷內未見被告乙○○、丁○之國稅局財
    產歸屬資料存在，亦無系爭土地之土地謄本，堪信原告上開
    主張為真實。準此，原告主張於93年11月9 日向國稅局查詢
    被告乙○○財產歸屬資料時，始知悉該贈與行為存在，誠屬
    有據，是距其提起本件訴訟行使撤銷權之94年5 月30日，尚
    未逾1 年之除斥期間，洵可認定。
六、被告間無償贈與行為是否害及原告債權？
  (一)按債務人所為之無償行為，有害及債權者，債權人得聲請法
    院撤銷之；債權人依第1 項之規定聲請法院撤銷時，得並聲
    請命受益人回復原狀，民法第244 條第1 項、第4 項分別定
    有明文，故債務人之法律行為以財產權為目的所為之無償債
    權行為或物權行為，有害及債權者，債權人均得聲請法院撤
    銷之，最高法院42年台上字第323 號判例意旨參照。次按有
    害及債權之事實，必須於行為時存在，倘債務人於行為時仍
    有足以清償債務之財產，僅因日後之經濟變動，致債務人財
    產減少者，尚難認該行為係有害債權之行為。再按連帶保證
    ，係保證人對於債權人約定與主債務人連帶負擔債務履行而
    為之保證，故連帶保證人應與主債務人負同一清償責任，而
    債權人對於主債務人或連帶保證人請求清償時，既得擇一行
    使（最高法院69台上1924號判例參照），故判斷連帶保證人
    之行為是否害及債權時，自應以行為時該連帶保證人之資產
    是否足以清償債務為斷，至其與主債務人或其他連帶保證人
    之資力合併計算後，可否清償債務，於債權人撤銷權之行使
    ，應不生影響，亦無探究必要。準此，本件應僅就被告乙○
    ○於86年12月8 日贈與系爭土地時之資產計算其贈與行為是
    否害及原告債權。
  (二)原告主張被告乙○○於86年12月8 日贈與系爭土地時，除系
    爭土地價值1,288,000 元外，尚有房屋4 筆價值1,261,800
    元、土地8 筆價值14,083,674元，合計資產為16,633,474元
    ，惟上開房地多為其他債權銀行設有第一順位高額抵押權，
    縱未設定高額抵押權，其價值亦不足清償訴外人佳昇昌公司
    於87年起即積欠原告之本金債權28,833,526元等情，業據提
    出財政部高雄市國稅局93年11月9 日財產歸屬資料清單、本
    院88年度執字第7760號債權憑證各1 份附卷可稽，並經本院
    調取本院88年度執字第7760號卷核閱無誤，應堪信實，故依
    據上開說明，核算被告乙○○資產結果，其為贈與行為時資
    力遠低於原告本金債權28,833,526元，堪認前開房屋、土地
    於扣除增值稅及房屋稅後，顯不足清償原告債權，是原告主
    張債務人即被告乙○○之無償贈與行為，已有害其債權，即
    屬有據，堪以採信。
七、綜上所述，被告乙○○既於86年間已積欠原告連帶保證債務
    本金28,833,526元，且其當時資力顯不足清償系爭債務，竟
    於86年12月8 日以贈與為原因將系爭土地移轉登記予其妻即
    被告丁○，原告主張系爭土地之無償贈與行為，有害及原告
    債權之受償，自屬有據，從而，原告於除斥期間內依據民法
    第244 條第1 項及第4 項規定行使撤銷權，訴請就被告間以
    登記原因贈與、登記日期86年12月8 日就系爭土地贈與行為
    之債權及物權行為應予撤銷，並請求被告丁○應將系爭土地
    之所有權移轉登記予以塗銷回復原狀，即屬有據，應予准許
    。
八、據上論結，本件原告之訴為有理由，依民事訴訟法第385 條
    第1 項、第78條、第85條第1 項前段，判決如主文。
中　　華　　民　　國　　94　　年　　11　　月　　3　　日
                  民事第一庭    法　官　翁世容
正本係照原本作成。
如不服本判決，應於收受送達後20日內向本院提出上訴書狀。
                                書記官　溫訓暖
中　　華　　民　　國　　94　　年　　11　　月　　3　　日
